ACORDAO-COMPLETO-2483056

ACÓRDÃO 6027/2022 ATA 33/2022 - PRIMEIRA CÂMARA

VISTOS, relatados e discutidos estes autos de embargos de declaração opostos ao Acórdão 5320/2021-TCU-Primeira Câmara,
ACORDAM os Ministros do Tribunal de Contas da União, reunidos em sessão da Primeira Câmara, ante as razões expostas pelo relator, em:
9.1. nos termos dos arts. 32, inciso II, e 34 da Lei 8.443/1992, conhecer dos presentes embargos de declaração para, no mérito, negar-lhes provimento; e
9.2. dar ciência desta deliberação aos embargantes.

Embargos de declaração opostos ao Acórdão 5320/2021-1ª Câmara, que julgou irregulares as contas dos responsáveis, condenou-os em débito e aplicou-lhes multa.

Primeira Câmara

Prefeitura Municipal de Barra do Choça - BA; Secretaria da Saúde do Estado da Bahia - SESAB.

3. Interessados/Responsáveis/Recorrentes:
3.1. Responsáveis: Centro Comunitário de Barra do Choça (13.273.909/0001-65); Claudinei Alves Leite (XXX.490.635-XX); Edvania Mendes de Lima (XXX.867.548-XX); Erildes Ramos dos Santos (XXX.997.735-XX); Gislaine Dias Di Lauro (XXX.579.695-XX); Helia Silva Gomes de Almeida (XXX.247.305-XX); Izabel Sergio Sampaio (XXX.855.245-XX); Jorge Amorim de Almeida (XXX.102.625-XX); Marco Antonio Oliveira (XXX.822.485-XX); Marlucia Teixeira Rocha (XXX.964.235-XX); Martha de Oliveira Filadelfo Andrade (XXX.651.745-XX); Mário Sérgio Cortes Amorim (XXX.099.655-XX); Nilda Gomes de Oliveira (XXX.454.365-XX); Paulo Barros da Silva (XXX.578.735-XX).
3.2. Recorrentes: Gislaine Dias Di Lauro (XXX.579.695-XX); Marlucia Teixeira Rocha (XXX.964.235-XX); Mário Sérgio Cortes Amorim (XXX.099.655-XX); Claudinei Alves Leite (XXX.490.635-XX); Marco Antonio Oliveira (XXX.822.485-XX); Nilda Gomes de Oliveira (XXX.454.365-XX); Paulo Barros da Silva (XXX.578.735-XX); Helia Silva Gomes de Almeida (XXX.247.305-XX); Jorge Amorim de Almeida (XXX.102.625-XX); Martha de Oliveira Filadelfo Andrade (XXX.651.745-XX); Erildes Ramos dos Santos (XXX.997.735-XX).

13.1. Ministros presentes: Walton Alencar Rodrigues (Presidente), Benjamin Zymler (Relator) e Jorge Oliveira.
13.2. Ministro-Substituto convocado: Weder de Oliveira.
13.3. Ministro-Substituto presente: Augusto Sherman Cavalcanti.

ACORDAO-COMPLETO-2559550

Acórdão de Relação 8996/2022 - Primeira Câmara

Acórdão de Relação

BENJAMIN ZYMLER

Ministro Benjamin Zymler.

Trata-se de embargos de declaração opostos pelos Srs. Mário Sérgio Cortes Amorim, Gislaine Dias Di Lauro, Marlucia Teixeira Rocha, Claudinei Alves Leite, Marco Antônio Oliveira, Nilda Gomes de Oliveira, Paulo Barros da Silva, Hélia Silva Gomes de Almeida, Jorge Amorim de Almeida, Martha de Oliveira Filadelfo Andrade e Erildes Ramos dos Santos ao Acórdão 5320/2021-TCU-Primeira Câmara, nos seguintes termos:
"I- INTRÓITO
A Acórdão 5320/2021 foi publicado no DOU do dia 08/04/2021, e por força do que dispõe o art. 277, III, art. 287, § 1º do Regimento Interno do TCU, e considerando que o prazo de 10 (dez) dias escoou em 18/05/2021 (dia não útil) prorroga-se para o próximo dia subsequente, e assim sendo a presente peça protocolada na data de hoje é tempestiva.
II- RAZÕES DO EMBARGANTE
Na decisão embargada há omissão, obscuridade e contradição interna que precisam serem sanadas, senão vejamos:
A - OMISSÃO INTERNA NO JULGADO - QUANTO A APLICAÇÀO DA TEORIA DOS FRUTOS DA ÁRVORE ENVENEDADA
Conforme se infere na peça 164 houve a seguinte arguição:
Os atos praticaram pela equipe de auditoria/TC estão contaminados pela eiva de nulidade e de ilegalidade, e não podem produzir os efeitos à luz da teoria dos frutos da árvore envenenada, aceita inclusive pelo STF. Na esteira desses preceitos acentua o constitucionalista Alexandre de Moares:
" (..) essa definição foi tomada pelo plenário do STF, que invertendo a antiga maioria de (6x5) , adotou em relação às provas derivadas das provas ilícitas a teoria dos fruits of poisonous tree, ou seja, pela comunicabilidade da ilicitude das provas ilícitas a todas aquelas que derivarem. Em conclusão, a atual posição majoritária do Supremo Tribunal Federal entende que a prova ilícita originária contamina as demais provas dela decorrentes, de acordo com a teoria dos frutos da árvore envenenada" (Direito Constitucional, 15a Ed. São Paulo, Atlas, 2004, p. 129) (grifo nosso) 
O acórdão embargado foi omisso quanto a aplicação da teoria dos frutos da árvore envenenada, havendo assim omissão interna no julgado que necessita ser sanada, o que fulmina o acórdão embargado ainda de falta de fundamentação, cujo princípio aplica-se também no âmbito dos processos administrativos.
Sobre o assunto, leciona ainda o jurista ADILSON ABREU DALLARI, indignado:
"NÃO É POSSÍVEL INSTAURAR-SE UM PROCESSO ADMINISTRATIVO DISCIPLINAR GENÉRICO para que, no seu curso se apure se, eventualmente, alguém cometeu falta funcional.
Não é dado à Administração Pública nem ao Ministério Público, simplesmente molestar gratuitamente e imotivadamente qualquer cidadão por alguma suposta eventual infração da qual ele, talvez, tenha participado.
Vale também aqui o princípio da proporcionalidade inerente ao poder de polícia, segundo o qual só é legítimo o constrangimento absolutamente necessário, e na medida do necessário." (Limitações à Atuação do Ministério Público, Malheiros, 2001, p. 38) 
Vejamos o entendimento do Dr. PAULO RANGEL, em sua festejada e atualizada obra sobre Direito Processual Penal:
"Trata-se, assim, mais uma vez, do garantismo penal em nome da dignidade da pessoa humana, impedindo que o cidadão seja processado sem que tenha conhecimento das razões que autorizam a persecução penal, colocando em risco sua liberdade de locomoção" (Direito Processual Penal, 6ª ed. Rio de Janeiro: Lumen Juris, 2002, p. 428) 
Houve desrespeito ao devido processo legal, e as normas aplicáveis a espécie, e ainda foram flagrantemente violados o art. 5º, LIV, LV da CRFB/88, os dispositivos acima mencionados do CPC por aplicação subsidiária, e ainda as disposições da Lei 9.784. Não houve o enfrentamento das matérias postas nas alegações de defesa, havendo omissão interna a ser sanada.
Em consonância à Constituição da República Federativa do Brasil de 1988, as consagradas garantias constitucionais do contraditório e da ampla defesa ressoam inafastáveis às partes processuais, quer seja em processos judiciais ou ainda em procedimentos administrativos, e possuem aplicação imediata, como preceitua o inciso LV, do artigo 5º e § 1º, da Lei Maior.
O caput do artigo 2º, e parágrafo único, inciso X, da Lei 9.784/99 insculpe, outrossim, as aclamadas normas assecuratórias constitucionais como princípios que erigem o processo administrativo no âmbito da Administração Pública Federal, inclusive no âmbito do TCU, assim como diversos outros diplomas legais e supralegais, a citar as normas de direito público internacional (precedentes do artigo 8º, parágrafo 1º, da Convenção Americana de Direito Humanos de 1969) .
O verbete com força de lei e efeito vinculativo do Supremo Tribunal Federal entoa no mesmo sentido:
Súmula Vinculante nº 3: Nos processos perante o Tribunal de Contas da União asseguram-se o contraditório e a ampla defesa quando da decisão puder resultar anulação ou revogação de ato administrativo que beneficie o interessado, excetuada a apreciação da legalidade do ato de concessão inicial de aposentadoria, reforma e pensão.
Daí extrai-se que os processos administrativos, de modo geral, quando puderem ensejar prejuízo à parte do processo, deve ser assegurado o amplo direito de defesa e ao contraditório, sob pena de nulidade.
A emérita doutora Maria Sylvia Zanella Di Pietro (2012) , coaduna com o tema, inclusive assevera que a carência da intimação é causa passiva de nulidade, o qual se transcreve:
"A inobservância da lei no que diz respeito à intimação é causa de nulidade, porém o comparecimento do administrado supre a sua falta ou irregularidade (§ 5º do art. 26) . Além disso, o desatendimento da intimação não importa o reconhecimento da verdade dos fatos, nem a renúncia a direito pelo administrado (art. 27) ." (DI PIETRO, Maria Sylvia Zanella. Direito Administrativo. 25ª Edição - São Paulo: Editora Atlas, 2012, p. 687) 
É cabível na espécie por aplicação subsidiária e analógica, que seja aplicado no âmbito do processo administrativo no âmbito do TCU, em caráter subsidiário as disposições do CPC, notadamente os preceitos e diretrizes esposadas no art. 489 do CPC, que estabelece diversas vedações, aplicáveis a todos atos decisórios, com o fim de harmoniza-los à garantia constitucional da fundamentação das decisões judiciais (§ 1º, incisos I, II, II, IV e V; §§ 2º e 3º) .
Depreende-se que o disposto em comento (art. 489 do CPC) , tem o propósito de estabelecer (i) balizas obrigatórias que o magistrado deve observar à prolação da sentença e, ainda, (ii) exigir que todo e qualquer ato decisório seja devidamente fundamentado e motivado, (iii) enfrentamento de todos os argumentos deduzidos no procedimento e (iv) exposição, de forma clara, concreta e individualizada, das razões e os respectivos elementos que levaram o Estado-Juiz a decidir em determinado sentido.
Nessa linha de inteleção, o Superior Tribunal de Justiça, vem reconhecendo reiteradamente a falta de fundamentação de decisões judiciais, até mesmo na jurisdição penal, utilizando para tanto as regras do direito civil, conforme se infere dos julgados abaixo:
HABEAS CORPUS. ROUBO TENTADO. PRISÃO PREVENTIVA. ART. 312 DO CPP. PERICULUM LIBERTATIS. INDICAÇÃO NECESSÁRIA. FUNDAMENTAÇÃO INSUFICIENTE. ORDEM CONCEDIDA.
[...]
3. A par de utilizar conceitos jurídicos indeterminados, sem a necessária densificação ao caso examinado, e repetir palavras do texto normativo de regência, empregou motivação que se ajusta a qualquer caso de tráfico de entorpecentes, incorrendo nos vícios de fundamentação a que alude o § 1º do art. 489 do Código de Processo Civil, aplicável ao processo penal por força do art. 3º do CPP. A prevalecer a argumentação da decisão, todos os crimes de roubo ensejariam a prisão cautelar de seus respectivos autores, o que não se coaduna com a excepcionalidade da prisão preventiva, princípio que há de ser observado para a convivência harmônica da cautela pessoal extrema com a presunção de não culpabilidade.
4. Habeas corpus concedido, para que o paciente possa responder a ação penal em liberdade, se por outro motivo não estiver preso, sem prejuízo da possibilidade de nova decretação da prisão preventiva, se concretamente demonstrada sua necessidade cautelar, ou de imposição de medida alternativa, nos termos do art. 319 do CPP.
 (HC 402.190/SP, Rel. Ministro ROGERIO SCHIETTI CRUZ, SEXTA TURMA, julgado em 26/09/2017, DJe 02/10/2017) (g.n.) 
Incorreu, assim, no vício de que cuida o art. 489, § 1º, II e III, do CPC, aplicável, analogicamente, por força do art. 3º do CPP2. (g.n.) 
No presente caso, data venia, a partir da leitura da acórdão embargado omite em enfrentar todos os argumentos da defesa, impõe a reforma do julgado, ante a flagrante falta de fundamentação.
O princípio da legalidade é o postulado basilar de todos os Estados de Direito, consistindo, a rigor, no cerne da própria qualificação destes (o estado é dito "de Direito" porque sua atuação está integralmente sujeita ao ordenamento jurídico, vigora o "império da lei") .
Princípio supramencionado está consignado no "caput" do art. 5º e seu inciso II, da CF/88:
"Art. 5º, II - ninguém será obrigado a fazer ou deixar de fazer alguma coisa senão em virtude de lei;"
Havendo de igual ânimo a previsão do princípio da legalidade no art. 37 da CF/88.
Dito isso. É preciso entender que o Poder Constituinte deixou cristalino como a luz solar na Carta Magna, que mesmo para deliberar sobre parecer prévio de Tribunal de Contas deverão observar o inabalável princípio da legalidade, e ainda os ditames do Estado Democrático de Direito, observando estritamente o disposto no art. 5º, LV da Carta Magna e o art. 2º da Lei Federal n. 9.784/99 - com aplicação subsidiária inclusive do CPC (art. 15 do CPC) .
Desta forma, na medida em que o novo Código de Processo Civil forneça instrumentos mais efetivos de tutela de direitos, ameaçados ou violados, eles devem ser adotados, a despeito de solução diversa dada pela legislação específica.
In casu, resta sobejamente demonstrado a aplicabilidade das normas processuais civis aos procedimentos administrativos - art. 489, pois consubstancia-se em medida imprescindível a fim de dar-se cumprimento às garantias constitucionais da fundamentação das decisões judiciais, do contraditório, da ampla defesa e do devido processo legal (CRFB/88 - art. 93, IX; art. 5º, LIV e LV) , art. 15 do CPC, e assim sendo a omissão interna necessita ser sanada.
B - OMISSÃO INTERNA NO JULGADO - QUANTO AOS MARCOS TEMPORAIS INTERRUPTIVOS
Nas alegações de defesa argui-se matéria de ordem pública - prescrição, que não foi enfrentada adequadamente, notadamente ao entendimento do STF sobre o tema, bem como houve omissão quanto aos marcos temporais interruptivos, e assim sendo a omissão e contradição interna do julgado precisam serem sanadas, à luz inclusive com base no tema de repercussão geral 899 - RE 636886, onde restou assentado pelo STF:
"É prescritível a pretensão de ressarcimento ao erário fundada em decisão de Tribunal de Contas".
No entendimento do STF deve ser aplicado o disposto no artigo 174 do Código Tributário Nacional, que fixa em cinco anos o prazo para a cobrança do crédito fiscal e para declaração da prescrição intercorrente.
O voto do eminente Ministro Alexandre de Moraes no RE 636.886 foi enfático:
4. A pretensão de ressarcimento ao erário em face de agentes públicos reconhecida em acórdão de Tribunal de Contas prescreve na forma da Lei 6.830/1980 (Lei de Execução Fiscal) .
O TCU entende que é cabível o reconhecimento da prescrição:
TOMADA DE CONTAS ESPECIAL. RECURSOS PÚBLICOS ORIUNDOS DE CONVÊNIO FIRMADO PARA IMPLANTAÇÃO DE CENTRO VOCACIONAL TECNOLÓGICO ESCOLA DE HABITAÇÃO. CONTRATAÇÃO DE EMPRESA DE FACHADA. FALTA DE NEXO CAUSAL ENTRE AS DESPESAS INCORRIDAS E A EXECUÇÃO DO OBJETO PACTUADO. CITAÇÃO. REVELIA. INCIDÊNCIA DA PRESCRIÇÃO DA PRETENSÃO PUNITIVA DO TCU. CONTAS IRREGULARES. COM DÉBITO.
1) A contratação de empresa de fachada por entidade convenente rompe o nexo de causalidade entre os recursos federais repassados e o objeto executado, pela impossibilidade fática de a obra ter sido executada por empresa inexistente de fato. 2) O ônus de comprovar a regularidade da integral aplicação dos recursos públicos no objeto do convênio compete ao responsável, por meio de documentação idônea, que demonstre, de forma efetiva, os gastos efetuados e o nexo de causalidade entre as despesas realizadas e a verba federal recebida. (TCU - TOMADA DE CONTAS ESPECIAL (TCE) : 03375320180, Relator: MARCOS BEMQUERER, Data de Julgamento: 06/04/2020, Segunda Câmara) 
Colhe-se do voto do relator do acórdão cuja ementa se transcreve anteriormente:
"27. Vale ressaltar que a pretensão punitiva do TCU, conforme Acórdão 1441/2016-TCU-Plenário [Redator Ministro Walton Alencar Rodrigues], que uniformizou a jurisprudência acerca dessa questão, subordina-se ao prazo geral de prescrição indicado no art. 205 do Código Civil, que é de dez anos, contado da data de ocorrência da irregularidade sancionada, nos termos do art. 189 do Código Civil, sendo este prazo interrompido pelo ato que ordenar a citação, a audiência ou a oitiva do responsável. No caso em exame, houve a prescrição da pretensão punitiva, em razão [do transcurso de mais dez anos entre] as irregularidades ocorridas nos exercícios de 2007 a 2009 e o ato de ordenação da citação de 8/11/2019." (g.n.) 
Decidiu ainda o TCU:
TOMADA DE CONTAS ESPECIAL. MUNICÍPIO DE LUZILÂNDIA/PI. PROGRAMA DE APOIO AOS SISTEMAS DE ENSINO PARA ATENDIMENTO À EDUCAÇÃO DE JOVENS E ADULTOS - PEJA. EXERCÍCIO DE 2004. NÃO COMPROVAÇÃO DA BOA E REGULAR APLICAÇÃO DA VERBA FEDERAL. CITAÇÃO. ALEGAÇÕES DE DEFESA. NÃO ACOLHIMENTO. CONTAS IRREGULARES. DÉBITO. PRESCRIÇÃO DA PRETENSÃO PUNITIVA.
1. Julgam-se irregulares as contas do responsável, com imputação de débito, em função da não comprovação da boa e regular aplicação de recurso federal recebido no âmbito do Programa de Apoio aos Sistemas de Ensino para Atendimento à Educação de Jovens e Adultos - Peja.
2. A pretensão punitiva do TCU subordina-se ao prazo geral de prescrição de dez anos indicado no art. 205 da Lei 10.406/2002 (Código Civil) , contado a partir da data da ocorrência da irregularidade sancionada, nos termos do art. 189 da referida Lei.
RELATÓRIO. (TCU - TOMADA DE CONTAS ESPECIAL (TCE) : 01635420150, Relator: MARCOS BEMQUERER, Data de Julgamento: 03/10/2017, Segunda Câmara) (g.n.) 
Assim sendo o entendimento do STF, STJ e do TRF da 1ª Região, é de que este prazo é de cinco anos, e não de dez anos como entende o TCU.
Esclarecedor o quanto afirmado pelo Eminente Ministro Min. RICARDO LEWANDOWSKI: "Nesse sentido, ao perquirir sobre qual prazo prescricional deve ser aplicado à espécie, cumpre mencionar que a Primeira Turma desta Suprema Corte entendeu que a prescrição da pretensão punitiva do TCU é regulada integralmente pela Lei nº 9.873/1999, seja em razão da interpretação correta e da aplicação direta desta lei, seja por analogia (MS 32.201/DF, Rel. Min. Roberto Barroso) . Nessa direção, transcrevo o art. 1º da Lei 9.873/1999, o qual estabelece que prescreve em cinco anos a ação punitiva da Administração Pública Federal, direta e indireta, no exercício do poder de polícia, objetivando apurar infração à legislação em vigor, contados da data da prática do ato ou, no caso de infração permanente ou continuada, do dia em que tiver cessado. Ocorre que o referido diploma legal também estabelece que interrompem a prescrição da ação punitiva a notificação ou citação do indiciado ou acusado. [...]
Nessa direção foi o parecer da Procuradoria-Geral da República do qual extraio o seguinte trecho: [...] Cumpre observar que, como bem ressaltado na decisão combatida, a prescrição da pretensão punitiva do TCU é regulada integralmente pela Lei nº 9.873/1999, ou seja, o prazo prescricional aplicado ao presente caso é o quinquenal e não o decenal, como apontado nas informações prestadas pelo TCU" (g.n.) 
Com maestria pontuou o Eminente Desembargador Federal Jirair Meguerian: "Ressalto que o Superior Tribunal de Justiça no julgamento do REsp 1.480.350/RS, decidiu que em virtude da lacuna legislativa, pois não há previsão legal de prazo para a atuação do Tribunal de Contas da União, deve ser-lhe aplicado o prazo quinquenal, por analogia aos arts. 1º do Decreto 20.910/32 e 1º da Lei 9.873/99. Em hipótese similar à presente, porquanto ausente prazo decadencial específico no que concerne ao exercício do poder de polícia pela Administração, antes do advento da Lei 9.873/99, a Primeira Seção desta Corte, no julgamento do REsp 1.105.442/RJ (Rel Min. Hamilton Carvalhido, Primeira Seção, DJe 22/2/2011) , sob o rito do art. 543-C do CPC, assentou ser ele de 5 anos, valendo-se da aplicação analógica do art. 1º do Decreto 20.910/32. (REsp 1480350/RS, Rel. Ministro BENEDITO GONÇALVES, PRIMEIRA TURMA, julgado em 05/04/2016, DJe 12/04/2016) ." (g.n.) (AI 1012902- 02.2020.4.01.0000, PJE - 16/05/2020 - Rel. Des. Federal JIRAIR ARAM MEGUERIAN) 
Nesta mesma senda o Ministro Marco Aurélio, já concedeu liminar nos autos do MS 35.294/DF5 assentando o seguinte:
"Decorridos treze anos entre o fato supostamente lesivo e a intimação do particular, o Estado não poderia mais buscar o ressarcimento ou a punição, seja na via administrativa, seja na judicial. Não se deve admitir - considerada a Carta que se disse cidadã, a trazer ares democráticos ao Direito Administrativo - a imprescritibilidade da atuação do Tribunal de Contas da União, no que voltada a recompor dano ao erário.
Fazê-lo implicaria assentar poder insuplantável do Estado, a obrigar o cidadão a guardar documentos indefinidamente para a própria defesa.
[...]
O constituinte foi explícito quanto às situações jurídicas a afastarem a prescrição, indicando-as nos incisos XLII e XLIV do artigo 5o, de forma limitada e absolutamente excepcional, apenas no campo penal, não no cível, não no patrimonial.
O que ocorre, tradicionalmente, no Direito? O quinquênio a reger a prescrição - ou a possibilidade de a Administração prover, ela própria, sobre certa situação, conforme Celso Antônio Bandeira de Mello. Verifico-o quanto à ação a ser ajuizada pela Fazenda, assim como por aquele prejudicado por ato do Estado - Decreto no 20.910/1932. Mais ainda: esse é o lapso aplicável, por força da Lei no 4.717/1965, à ação popular e à ação de improbidade, nos termos do artigo 23, inciso I, da Lei no 8.429/1992. É observável, também, considerado o poder-dever de autotutela administrativa - artigo 54 da Lei no 9.784/1999. Por fim, atentem para a integral incidência, quanto à atuação sancionatória do Tribunal de Contas da União, da Lei no 9.873/1999, conforme decidido pela Primeira Turma no mandado de segurança no 32.201, relator o ministro Luís Roberto Barroso.
Em suma, descabe admitir que o Poder Público, na seara patrimonial, cruze os braços, permanecendo com poder exercitável a qualquer momento. A evocação da segurança jurídica, como garantia da cidadania diante de guinadas estatais, confere relevância à passagem do tempo. Por isso há, no cenário, a prescrição, a alcançar a pretensão, a ação, e a decadência, que apanha e fulmina o próprio direito.
Nesse contexto, deve o Tribunal de Contas da União observar o lapso de cinco anos para proceder à notificação daquele que busca responsabilizar por dano ao erário." (g.n.) 
O ordenamento jurídico brasileiro fixa o prazo de cinco anos como no Código Tributário Nacional e na Lei 9.784/99, daí há plausibilidade jurídica a tese ora esposada, e na mesma linha de intelecção a 1ª Turma do STF possui precedente indicando a aplicação prescricional do prazo de cinco anos para o exercício da pretensão punitiva do TCU, conforme as balizas postas no julgamento do MS 32.201/DF, composta na época pelos ministros Marco Aurélio, Rosa Weber e Roberto Barroso, entendeu pela aplicação do prazo prescricional de cinco anos para o exercício da ação punitiva da administração federal.
Por se tratar de matéria de direito administrativo o prazo prescricional deve ser de cinco anos para o caso em tela, como decorrência de um amplo conjunto de normas: Decreto no 20.910/32, art. 1o; CTN, arts. 168, 173 e 174; Lei no 6.838/1980, art. 1o; Lei no 8.112/1990 ("Regime jurídico dos servidores públicos civis federais") , art. 142, I; Lei no 8.429/1992, art. 23; Lei no 8.906/1994 (Estatuto da OAB) , art. 43; Lei no 9.783/1999; Lei no 12.529/2011 ("Lei antitruste") , art. 46; Lei no 12.846/2013 ("Lei anticorrupção") , art. 25; entre outros.
Na esteira destes preceitos cita-se Emerson Gabardo6: "Quanto ao caso específico, é importante rememorar que o tempo é um condicionante fundamental da realidade dos homens e várias de suas relações têm início ou se encerram em razão de seu decurso. Embora se tenha conferido, historicamente, muito valor ao fator espaço, notadamente em decorrência da firmação dos Estados Nacionais e de sua monopolização da produção legislativa, o Direito não existe sem o tempo. Todo o ordenamento constitucional está implicado pela sustentação dos fatos passados e seus efeitos, pela estabilidade do presente e pela garantia de um futuro previsível. Esta estruturação, essencialmente jurídica, está intimamente ligada a outro direito fundamental presente na Constituição Federal de 1998: a ampla defesa.
Em geral, a doutrina que defende a aplicação do princípio da prescritibilidade tem como fundamento nuclear o princípio da segurança jurídica. Luis Roberto Barroso é exemplo desta corrente, destacando que se o princípio é a prescritibilidade, é a imprescritibilidade que depende de norma expressa, e não o inverso. No mesmo sentido, o professor Romeu Felipe Bacellar Filho sempre destacou que a inexistência de lei versando sobre o prazo prescricional jamais poderia levar à imprescritibilidade. Não se discorda das razões apontadas, seja utilizando-se a analogia a outras leis de Direito público, seja utilizando-se das normas gerais do Código Civil sobre a matéria para resolver a carência de um prazo expresso." (G.N.) .
Nessa toada a Primeira Seção do STJ, no julgamento do REsp 1.105.442/RJ (rel. Min. Hamilton Carvalhido, DJe 22/02/2011) , sob o rito do art. 543-C do CPC/73, assentou entendimento de que, na ausência de prazo decadencial específico no que concerne ao exercício do poder de polícia pela Administração, antes do advento da Lei 9.873/99, ele é de 5 anos, valendo-se da aplicação analógica do art. 1º do Decreto 20.910/32.
Cita-se ainda entendimento do eminente Desembargador Néviton Guedes:
No caso concreto, há prova documental nos autos de que, não obstante os fatos digam respeito ao ano de 2000, a citação válida deu-se apenas em 2013. De fato, retiro da manifestação do Ministério Público atuante junto ao TCU, a advertência de que "considerando que a data de ocorrência do débito registrada na citação do responsável, 29.09.2000, diverge daquela em que os recursos se tornaram disponíveis ao convenente, 8.9.2000 (peça 1, p. 69) , é oportuno que a nova comunicação processual retifique o equívoco apontado." Acolhendo o parecer do Ministério Público, o Ministro-Relator determinou em 24.05.2013 nova citação (documento de fl. 60 destes autos) , que apenas seria promovida em 11.7.2013.
Portanto, considerados os documentos referidos, não parece remanescer dúvida de que mais de 5 (cinco) anos se passaram entre os fatos investigados pelo TCU e a citação válida (11.7.2013) no procedimento que teria curso naquela Corte de Contas (conforme documento de 39) , fazendo incidir a prescrição, portanto, segundo interpretação do STJ. (TRF-1 0046928-82.2016.4.01.0000, Relator: DESEMBARGADOR FEDERAL NÉVITON GUEDES,
Data de Julgamento: 06/09/2016, Data de Publicação: 14/09/2016) 
Cita-se ainda decisões no âmbito do TRF da 1ª Região:
Conforme dispõe o art. 1.019, inciso I, do CPC/2015, quando não for o caso de aplicação do art. 932, incisos III a V, o relator "poderá atribuir efeito suspensivo ao recurso ou deferir, em antecipação de tutela ou parcialmente, a pretensão recursal, comunicando ao juiz sua decisão". Para a concessão de tutela provisória, no caso, tutela de urgência, o Código de Processo Civil estabelece requisitos mínimos necessários, previstos no artigo 300, os quais devem ser observados cumulativamente pela parte interessada. São eles: (a) o fundado receio de dano irreparável ou de difícil reparação ou o risco ao resultado útil do processo (periculum in mora) ; (b) a verossimilhança das alegações, mediante prova inequívoca; (c) a ausência de perigo de irreversibilidade da medida. Neste juízo de cognição sumária, próprio da apreciação das medidas de urgência, tenho presentes os requisitos necessários à concessão da tutela pretendida. A jurisprudência do Superior Tribunal de Justiça já firmou entendimento no sentido de que, nos casos de Tomada de Contas Especial, deve ser observado o prazo quinquenal para a atuação administrativa, sob pena de sujeitar os responsáveis pela aplicação dos repasses de verbas federais a provarem, a qualquer tempo, mesmo que decorridas décadas, a adequada aplicação dos recursos que um dia geriram. Colha-se o seguinte julgado, verbis: PROCESSUAL CIVIL E ADMINISTRATIVO. RECURSO ESPECIAL. TRIBUNAL DE CONTAS DA UNIÃO PROCESSO DE TOMADA DE CONTAS ESPECIAL. VIOLAÇÃO A INSTRUÇÃO NORMATIVA. EXAME INCABÍVEL EM SEDE DE APELO ESPECIAL. ARTS. 31 E 57 DA LEI 8.443/92, 471 DO CPC, 884 DO CC, 26, VI, E 27, § 1º, DA LEI 9.784/99. AUSÊNCIA DE PREQUESTIONAMENTO. SÚMULA 211/STJ. TESE DE PRESCRIÇÃO ADMINISTRATIVA. AUSÊNCIA OU FALHA NA PRESTAÇÃO DE CONTAS. IMPUTAÇÃO DO DÉBITO E APLICAÇÃO DE SANÇÃO. NÃO CONFIGURAÇÃO DE HIPÓTESE DE IMPRESCRITIBILIDADE. LACUNA LEGISLATIVA. NECESSIDADE DE INTEGRAÇÃO POR ANALOGIA. APLICAÇÃO DO PRAZO QUINQUENAL. DECURSO. OCORRÊNCIA.
1. As instruções normativas não integram o conceito de lei federal para fins de controle em sede de recurso especial. Precedentes. 2. O Tribunal de origem não emitiu juízo de valor sobre os arts. 31 e 57 da Lei 8.443/92, 471 do CPC, 884 do CC, 26, VI, e 27, § 1º, da Lei 9.784/99, carecendo o recurso especial, no ponto, do requisito do prequestionamento. Incidência da súmula 282/STF. 3. "A lei estabelecerá os prazo de prescrição para ilícitos praticados por qualquer agente, servidor ou não, que causem prejuízos ao erário, ressalvadas as respectivas ações de ressarcimento" (§ 5º do art. 37 da CF) . 4. As "ações de ressarcimento" são imprescritíveis, conforme dispõe expressamente o texto constitucional, o que tem sido observado e reiterado nos julgamentos desta Corte, seja em ação com o fim exclusivo de ressarcir o erário. No entanto, os autos não versam sobre o exercício do direito de ação, ou seja, de pedir ressarcimento perante o Poder Judiciário. Ao contrário, tratam da imputação de débito e aplicação de multa promovida pelo Tribunal de Contas da União, no exercício do seu poder/dever de velar pelas contas públicas, mediante atuação administrativa, oportunidade em que não há falar em exercício do direito de ação e, consequentemente, em imprescritibilidade. 5. Eventual desvio de verbas ou qualquer outra ilegalidade que importe prejuízo ao erário poderá ser objeto de ação de ressarcimento, perante o Poder Judiciário, a qualquer tempo, eis que imprescritível, hipótese em que o ônus da prova do efetivo prejuízo e da responsabilidade do seu causador incumbe a quem pleiteia o ressarcimento. 6. Na tomada de contas especial, diversamente, o ônus da prova incumbe ao responsável pela aplicação dos recursos repassados, que se torna o responsável pelo débito e multa por mera presunção de prejuízo ao erário se ausente ou falha a prestação de contas. Nessas circunstâncias, a atuação administrativa deve encontrar limites temporais, sob pena de sujeitar os responsáveis pela aplicação de repasses de verbas federais a provarem, eles, a qualquer tempo, mesmo que decorridas décadas, a adequada aplicação dos recursos que um dia geriram, em flagrante ofensa a princípios basilares do Estado de Direito, como a segurança jurídica e ampla defesa. 7. Em virtude da lacuna legislativa, pois não há previsão legal de prazo para a atuação do Tribunal de Contas da União, deve ser-lhe aplicado o prazo quinquenal, por analogia aos arts. 1º do Decreto 20.910/32 e 1º da Lei 9.873/99. Em hipótese similar à presente, porquanto ausente prazo decadencial específico no que concerne ao exercício do poder de polícia pela Administração, antes do advento da Lei 9.873/99, a Primeira Seção desta Corte, no julgamento do REsp 1.105.442/RJ (Rel. Min. Hamilton Carvalhido, Primeira Seção, DJe 22/2/2011) , sob o rito do art. 543-C do CPC, assentou ser ele de 5 anos, valendo-se da aplicação analógica do art. 1º do Decreto 20.910/32. Recurso especial parcialmente conhecido e, nessa extensão, provido para julgar procedente o pedido inicial, desconstituindo a decisão do Tribunal de Contas da União no processo de tomada de contas especial do Convênio 5013/96, ressalvando-se a via judicial para o pleito de eventual ressarcimento (REsp 1480350/RS, Rel. Min. BENEDITO GONÇALVES, Primeira Turma, DJe 12/04/2016) . O Supremo Tribunal Federal, de igual modo, admite a apreciação judicial de atos do Tribunal de Contas da União no que diz respeito às questões de legalidade e observância das garantias constitucionais aplicáveis ao procedimento administrativo, como o contraditório, a ampla defesa e o devido processo legal. (Vide MS 24.268/MG, Rel. p/ acórdão Min. GILMAR MENDES, Pleno, DJ 17/09/2004) . A orientação jurisprudencial desta Corte também se encontra sedimentada no sentido de que "a despeito da respeitabilidade das decisões proferidas pelo colendo Tribunal de Contas da União, de natureza administrativa, tal circunstância não tem o condão de afastar o seu reexame, na esfera judicial, em face do princípio da inafastabilidade da jurisdição". (Vide AI 0054331-44.2012.4.01.0000, Rel. Des. Fed. SOUZA PRUDENTE, Quinta Turma, e-DJF1 30/09/2013) . No caso concreto, conforme já narrado, a pretensão recursal objetiva a anulação de Acórdão do TCU, por inobservância dos princípios constitucionais da ampla defesa, do contraditório e do devido processo legal. O lapso temporal contado da celebração do Convênio entre a Prefeitura e o Ministério da Integração Nacional até a efetiva citação do Prefeito no processo de Tomada de Contas Especial pelo TCU foi de mais de 16 anos, superior, portanto, aos cinco anos legalmente previstos. A prestação de contas ocorreu em 2002 e a citação pelo TCU apenas em 08/09/2018. Vislumbro, portanto, plausibilidade jurídica nas alegações do agravante, no sentido de que o procedimento de tomada de contas especial não teria respeitado os princípios constitucionais do contraditório e ampla defesa, dificultando a produção de provas, documentos e informações que seriam imprescindíveis à comprovação dos fatos, dado o lapso temporal já decorrido. Ante o exposto, defiro a antecipação da tutela requerida, para suspender os efeitos jurídicos do Acórdão 7749/2019-TCU-Segunda Câmara do TCU, proferido no Processo nº Processo 023.870/2016-8, até o julgamento da ação ordinária. Comunique-se, com urgência, ao Juízo a quo o teor desta decisão para cumprimento. Publique-se. Intime-se. Brasília, 2 de junho de 2020. (AI 1000714- 74.2020.4.01.0000, DESEMBARGADOR FEDERAL CARLOS AUGUSTO PIRES BRANDÃO, TRF1, PJe 02/06/2020) (g.n.) 
"Irresignado, argumenta o agravante, em síntese, que ocorreu a prescrição quinquenal da pretensão punitiva do Tribunal de Contas da União prevista no art. 1º da Lei. N. 9.873/99; alega que deveria prestar contas do Contrato de Repasse n. 103.161-10/2000 até 30/04/2004 e somente em 12/05/2010, quando já tramitava a Tomada de Contas Especial, é que foi notificado pela primeira vez; que o prazo entre a conduta irregular e a notificação/citação do responsável não pode ser superior a 5 anos, sob pena de prescrição; que os atos interruptivos da prescrição somente podem ocorrer no âmbito do processo de controle externo, na forma do art. 2º da Lei n. 9.873/1999; que de acordo com o Acórdão 1441/2016-TCU-Plenário-TCU, a interrupção da prescrição somente ocorre pela notificação/citação por si promovida; que, tendo em vista que o prazo para prestação de conta findou em 30/04/2004, o prazo prescricional iniciou-se em 01/05/2004 e a causa de interrupção do prazo prescricional somente deu-se em 12/05/2010, com a notificação no âmbito da TCE; requer, ao final, a atribuição de efeito suspensivo ao agravo de instrumento. Autos conclusos, decido. 5. Pois bem. A princípio, razão parece assistir ao agravante. 6. Ressalto que o Superior Tribunal de Justiça no julgamento do REsp 1.480.350/RS, decidiu que em virtude da lacuna legislativa, pois não há previsão legal de prazo para a atuação do Tribunal de Contas da União, deve ser-lhe aplicado o prazo quinquenal, por analogia aos arts. 1º do Decreto 20.910/32 e 1º da Lei 9.873/99. Em hipótese similar à presente, porquanto ausente prazo decadencial específico no que concerne ao exercício do poder de polícia pela Administração, antes do advento da Lei 9.873/99, a Primeira Seção desta Corte, no julgamento do REsp 1.105.442/RJ (Rel Min. Hamilton Carvalhido, Primeira Seção, DJe 22/2/2011) , sob o rito do art. 543-C do CPC, assentou ser ele de 5 anos, valendo-se da aplicação analógica do art. 1º do Decreto 20.910/32. (REsp 1480350/RS, Rel. Ministro BENEDITO GONÇALVES, PRIMEIRA TURMA, julgado em 05/04/2016, DJe 12/04/2016) . 7. Ressalto que o agravante, na qualidade de gestor municipal e do Contrato de Repasse n. 103.161-10/2000, tinha o dever de realizar a prestação de contas até 60 dias após a data de saque da última parcela transferida, que ocorreu, no caso concreto, em 30/03/2004, conforme relatório emitido pela Caixa Econômica Federal, Id 221307353 autos de origem. Finda, portanto, o prazo para prestação de contas em 30/05/2004. 8. Ocorre que, em face de irregularidade na prestação de contas referente ao Contrato em questão, a Tomada de Contas Especial foi instaurada pelo Tribunal de Contas da União em 2009 e determinada a citação do agravante em 29 de janeiro de 2010, conforme decisão do TCU, Id 221307361, autos de origem, tendo a citação ocorrido no dia 12/05/2010, conforme AR, Id 221307367, pág. 7, autos de origem. 9. Dessa forma, entendo ser razoável a suspensão dos efeitos da TC n. Processo 024.752/2017-7 (Acórdão n. 8.180-19) enquanto se discute judicialmente a questão, considerando os indícios de que parece ter decorrido o prazo quinquenal da prescrição. Sem prejuízo, contudo, que, caso o agravante não logre êxito na demanda, os valores cobrados possam ser corrigidos na forma da lei. Pelo exposto, DEFIRO, em parte, o pedido de antecipação dos efeitos da tutela recursal e determino a suspensão de quaisquer efeitos jurídicos da TC n. Processo 017.612/2009-3 ( (Acórdão n. 4.668/2012) . Comunique-se ao MM. Juízo de origem, encaminhando-lhe cópia deste decisório para conhecimento e cumprimento. Intime-se a agravada facultando-lhe apresentar contraminuta no prazo legal. Publique-se. Brasília/DF, data da assinatura eletrônica." (AI 1012902-02.2020.4.01.0000, PJE - 16/05/2020 - Rel. Des. Federal JIRAIR ARAM MEGUERIAN) (g.n.) 
No âmbito do TCU cita-se a propósito o Acórdão 4988/2017, em que assevera que após decorrido muito tempo entre o fato e citação gera dificuldade para o amplo exercício do direito de defesa, e assim ressoa com plausibilidade jurídica a tese ora esposada, e este é o caso dos autos. Cita-se a propósito entendimento do próprio TCU:
TOMADA DE CONTAS ESPECIAL. CONTRATO DE REPASSE. CITAÇÃO SOLIDÁRIA DO EX-PREFEITO E DA EMPRESA RESPONSÁVEL PELA EXECUÇÃO DAS OBRAS. REVELIA DO GESTOR. NÃO COMPROVAÇÃO DA BOA E REGULAR APLICAÇÃO DOS RECURSOS. NECESSIDADE DE REALIZAÇÃO DE NOVA CITAÇÃO. LONGO TEMPO DECORRIDO DESDE OS FATOS. PREJUÍZO DAS GARANTIAS DO CONTRADITÓRIO E DA AMPLA DEFESA. AUSÊNCIA DE PRESSUPOSTO DE DESENVOLVIMENTO VÁLIDO E REGULAR DO PROCESSO. ARQUIVAMENTO DOS AUTOS. O longo decurso de prazo entre a ocorrência das irregularidades e a realização de citação por parte desta Casa pode dificultar a produção de elementos probatórios e tornar inviável o efetivo exercício do contraditório e da ampla defesa perante esta Corte de Contas. (TCU 00025420096, Relator: ANDRÉ DE CARVALHO, Data de Julgamento: 25/01/2011) 
TOMADA DE CONTAS ESPECIAL. CONVERSÃO A PARTIR DE PROCESSO DE REPRESENTAÇÃO. CONVÊNIO. DÉBITO RELATIVO A SUPERFATURAMENTO APURADO NA CONSTRUÇÃO DE QUADRA POLIESPORTIVA. CITAÇÃO SOLIDÁRIA DO EX-PREFEITO E EMPRESA RESPONSÁVEL PELA EXECUÇÃO DAS OBRAS. LONGO TEMPO DECORRIDO DESDE OS FATOS. PREJUÍZO DAS GARANTIAS DO CONTRADITÓRIO E DA AMPLA DEFESA. AUSÊNCIA DE PRESSUPOSTO DE DESENVOLVIMENTO VÁLIDO E REGULAR DO PROCESSO. ARQUIVAMENTO DOS AUTOS. O longo decurso de prazo entre a ocorrência dos fatos e a realização de citação dificulta a produção de elementos probatórios e traz prejuízo ao efetivo exercício do contraditório e da ampla defesa perante esta Corte de Contas. (TCU 00922720090, Relator: ANDRÉ DE CARVALHO, Data de Julgamento: 07/06/2011) 
O exercício de direito de ação punitiva por parte da Administração Pública Federal tem previsão na Lei n. 9.783/99 - art. 1º o qual estipula o prazo de 05 (cinco) anos, contados da data da prática do ato, in verbis:
Art. 1o Prescreve em cinco anos a ação punitiva da Administração Pública Federal, direta e indireta, no exercício do poder de polícia, objetivando apurar infração à legislação em vigor, contados da data da prática do ato ou, no caso de infração permanente ou continuada, do dia em que tiver cessado.
Assim sendo, há omissão e contradição interna no julgado que necessitam serem sanadas, para estabelecer de forma objetiva os marcos temporais para fins de prescrição, por ser inclusive matéria de ordem pública.
C - OMISSÃO INTERNA NO JULGADO - QUANTO A INDIVIDUALIZAÇÃO DAS CONDUTAS DE CADA ACIONADO
O acórdão embargado é omisso quanto a individualização da conduta de cada acionado, e assim sendo a omissão interna necessita ser sanada, posto que padece de fundamentação o acórdão embargado, e como sobejamente demonstrado no item "A" deste peça recursal, o acórdão embargado violou disposições do CPC, aplicáveis subsidiariamente na espécie.
É cabível na espécie por aplicação subsidiária e analógica, que seja aplicado no âmbito do processo administrativo no âmbito do TCU, em caráter subsidiário as disposições do CPC, notadamente os preceitos e diretrizes esposadas no art. 489 do CPC, que estabelece diversas vedações, aplicáveis a todos atos decisórios, com o fim de harmoniza-los à garantia constitucional da fundamentação das decisões judiciais (§ 1º, incisos I, II, II, IV e V; §§ 2º e 3º) .
Depreende-se que o disposto em comento (art. 489 do CPC) , tem o propósito de estabelecer (i) balizas obrigatórias que o magistrado deve observar à prolação da sentença e, ainda, (ii) exigir que todo e qualquer ato decisório seja devidamente fundamentado e motivado, (iii) enfrentamento de todos os argumentos deduzidos no procedimento e (iv) exposição, de forma clara, concreta e individualizada, das razões e os respectivos elementos que levaram o Estado-Juiz a decidir em determinado sentido.
Assim sendo não houve a adequada fundamentação, conquanto não individualizada a conduta de cada acionado, e invoca-se, ademais, o princípio constitucional da individualização das penas - art. 5º, XLVI da CRFB/88, com aplicação subsidiária na espécie, posto que imposta sanção de ressarcimento e multa a cada acionado, e assim há falta de fundamentação da decisão.
Neste sentido, merece transcrição a citação a seguir, que coloca o julgamento das contas no prisma constitucional-administrativo, destacando a necessidade da fundamentação e motivação do ato:
"De conseqüência, faltando os desdobramentos direitos do contraditório, a saber, de um lado, a informação prévia e geral dos atos sujeitos a julgamento, a ouvida do prestador - interessado direto - e a motivação, e, de outro lado, e em conseqüência, a oportunidade de reagir àquelas informações, com direito de presença e de audiência, desconhecendo-se as manifestações postas e não se tendo a motivação, que influi sobre a decisão final, ter-se-á a nulidade do mesmo julgamento, de pleno direito.
 (...) 
Não se trata aqui de um processo meramente administrativo, mas constitucional-administrativo (julgamento das contas, aprovando ou rejeitando (...) ) , de gravíssimas implicações. É que, ocorrendo o julgamento pela rejeição das contas - como, v.g., negando-se antes vista das mesmas ao prestador -, este resultado atrai sanção política, de que cogita o art. 1º, g, da Lei Complementar Federal n. 64/90.
Aliás, não é letra morta na lei (art. 1º, I, g, da Lei Complementar n. 64/90) a ordenação jurídica, segundo a qual o prestador de contas não é inelegível se o fato ensejador desta suposta inelegibilidade - rejeição de contas - está sendo questionado no Judiciário. Para que esta indenidade (provisória ou mesmo definitiva) premiando o prestador de contas públicas, advinda do ajuizamento de ação desconstituída de decisão que lhe rejeitara as contas, se ele - ocorrendo a hipótese motivante - não pudesse alegar, provando, cerceamento de defesa, quando desse mesmo julgamento, quer quanto a seu conteúdo, quer quanto a sua forma? Daí a contenciosidade e a litigiosidade do procedimento."
Essa Corte ao apreciar matéria que guarda similitude com a dos autos decidiu na TC Processo 011.547/2008-8:
Sumário: FISCOBRAS 2008. LEVANTAMENTO DE AUDITORIA. OBRAS DE CONSTRUÇÃO DA RODOVIA BR-010, TRECHO DIVISA TO/MA - APARECIDA DO RIO NEGRO, NO ESTADO DO TOCANTINS. INDÍCIOS DE IRREGULARIDADES. DIVERSOS RESPONSÁVEIS DO DERTINS, DO DNIT E DAS EMPRESAS CONTRATADAS. AUDIÊNCIA. INDÍCIOS DE DÉBITO. DETERMINAÇÃO FORMULADA AO DNIT POR MEIO DO Acórdão 23/2011-TCU-Plenário, PARA INSTAURAÇÃO DE TOMADAS DE CONTAS ESPECIAIS. REJEIÇÃO DA MAIOR PARTE DAS RAZÕES DE JUSTIFICATIVA COM APLICAÇÃO DE MULTA AOS RESPONSÁVEIS. PEDIDO DE REEXAME. FALTA DE DELIMITAÇÃO ADEQUADA DAS RESPONSABILIDADES INDIVIDUAIS. PREJUÍZO AO CONTRADITÓRIO. CONHECIMENTO. INSUBSISTÊNCIA DO ACORDÃO RECORRIDO. DEVOLUÇÃO DO PROCESSO AO RELATOR A QUO PARA PROVIDÊNCIAS.
Colhe-se ainda entendimento do TRF da 1ª Região, mutatis mutandis:
PJe - PROCESSUAL CIVIL E ADMINISTRATIVO. AGRAVO DE INSTRUMENTO. IMPROBIDADE ADMINISTRATIVA. INDISPONIBILIDADE DE BENS. AUSÊNCIA DE INDIVIDUALIZAÇÃO DE CONDUTA. EXCLUSÃO DA MEDIDA CONSTRITIVA. AGRAVO PROVIDO. 1. Constatada a ausência de individualização da conduta da parte, deve esta ser excluída da incidência da medida de indisponibilidade de bens decretada em desfavor dos integrantes do polo passivo da demanda originária. 2. Agravo de instrumento provido. (TRF-1 - AI: 10031625420194010000, Relator: DESEMBARGADOR FEDERAL MONICA JACQUELINE SIFUENTES, Data de Julgamento: 30/07/2019, TERCEIRA TURMA, Data de Publicação: 31/07/2019) 
Neste sentido, merece transcrição a citação a seguir, que coloca o julgamento das contas no prisma constitucional-administrativo, destacando a necessidade da fundamentação e motivação do ato:
"De conseqüência, faltando os desdobramentos direitos do contraditório, a saber, de um lado, a informação prévia e geral dos atos sujeitos a julgamento, a ouvida do prestador - interessado direto - e a motivação, e, de outro lado, e em conseqüência, a oportunidade de reagir àquelas informações, com direito de presença e de audiência, desconhecendo-se as manifestações postas e não se tendo a motivação, que influi sobre a decisão final, ter-se-á a nulidade do mesmo julgamento, de pleno direito.
 (...) 
Não se trata aqui de um processo meramente administrativo, mas constitucional-administrativo (julgamento das contas, aprovando ou rejeitando (...) ) , de gravíssimas implicações. É que, ocorrendo o julgamento pela rejeição das contas - como, v.g., negando-se antes vista das mesmas ao prestador -, este resultado atrai sanção política, de que cogita o art. 1º, g, da Lei Complementar Federal n. 64/90. Aliás, não é letra morta na lei (art. 1º, I, g, da Lei Complementar n. 64/90) a ordenação jurídica, segundo a qual o prestador de contas não é inelegível se o fato ensejador desta suposta inelegibilidade - rejeição de contas - está sendo questionado no Judiciário. Para que esta indenidade (provisória ou mesmo definitiva) premiando o prestador de contas públicas, advinda do ajuizamento de ação desconstituída de decisão que lhe rejeitara as contas, se ele - ocorrendo a hipótese motivante - não pudesse alegar, provando, cerceamento de defesa, quando desse mesmo julgamento, quer quanto a seu conteúdo, quer quanto a sua forma? Daí a contenciosidade e a litigiosidade do procedimento."
De igual modo a decisão embargada foi omissa quanto a ausência de notificação do Município de Barra do Choça.
D - OMISSÃO INTERNA NO JULGADO - OMISSÃO QUANTO MA VIOLAÇÃO DOS PRINCÍPIOS DA RAZOABILIDADE E DA PROPORCIONALIDADE - BIS IN IDEM RESSARCIMENTO
A decisão embargada foi omissão quanto a violação aos princípios da razoabilidade e da proporcionalidade, e quanto a busca da verdade real.
A decisão proferida no Acórdão, objeto do presente recurso, fere, de plano, os princípios da razoabilidade e da proporcionalidade.
O primeiro entende-se como um parâmetro de valoração dos atos do Poder Público para aferir se eles estão informados pelo valor superior inerente a todo ordenamento jurídico: a justiça, sendo razoável aquilo que esteja conforme a razão, supondo equilíbrio, moderação e harmonia.
Assevera HUMBERTO ÁVILA:
Relativamente à razoabilidade, dentre tantas acepções, três se destacam. Primeiro, a razoabilidade é utilizada como diretriz que exige a relação das normas gerais com as individualidades do caso concreto, quer mostrando sob qual perspectiva a norma deve ser aplicada, quer indicando em quais hipóteses o caso individual, em virtude de suas especificidades, deixa de se enquadrar na norma geral. Segundo a razoabilidade é empregada como diretriz que exige uma vinculação das normas jurídicas com o mundo ao qual elas fazem referência, seja reclamando a existência de um suporte empírico e adequado a qualquer ato jurídico, seja demandando uma relação congruente entre a medida adotada e o fim que ela pretende atingir. Terceiro, a razoabilidade é utilizada como diretriz que exige a relação de equivalência entre duas grandezas.
O autor da citação supra, afirma, ainda, que a razoabilidade pressupõe a harmonização da norma geral com o caso individual, atuando na interpretação dos fatos descritos na norma, de forma a preservar a eficácia dos princípios superiores, para não incorrer em ofensa a algum princípio constitucional, considerando-se das especificidades do caso, que, por vezes, por ser anormal, torna a norma geral inaplicável. Desta forma, a razoabilidade atua como decorrência do princípio da justiça, de forma instrumental para verificar a adequação da norma ao caso em concreto. Ademais, a interpretação da norma desvinculada da realidade e com critérios distintivos inadequados viola os princípios do Estado de Direito.
Pelo princípio da proporcionalidade busca-se a utilização de meios para que o atingimento dos fins visados seja o menos oneroso possível para o cidadão (proibição do excesso) . A proporcionalidade, ainda conforme os ensinos de ÁVILA11, exige que se elejam, para a consecução de seus fins, meios adequados (os que promovem o fim) , necessários (dentre os adequados, os que forem menos restritivos de direitos fundamentais) e proporcionais em sentido estrito (cujas vantagens são superiores às desvantagens que causa) . A proporcionalidade, pois, está intimamente ligada à relação de causalidade entre meio e fim.
A corroborar esse entendimento merece-se trazer à baila, excerto de voto da lavra da eminente Desembargadora Ana Maria Amarante Brito que acentua:
"Os princípios constitucionais possuem atuação determinante na efetivação de todo o ordenamento jurídico por serem ponto de partida para a interpretação das normas constitucionais e infraconstitucionais.
A vinculação do princípio da proporcionalidade por via dos direitos fundamentais justifica o entendimento de que qualquer manifestação do legislador deve render-lhe obediência, pois se modera pela necessidade que o operador jurídico possui de analisar o caso concreto em cotejo com a norma aplicável, e, ao utilizá-la, deverá adequá-la à realidade vigente em determinado período e para determinada realidade, buscando sempre a garantia aos indivíduos de direitos fundamentais que não podem ser menosprezados a qualquer titulo.
Assim, a aplicação do princípio da proporcionalidade repousa, portanto, na necessidade de construir-se o Direito pela utilização da norma positivada de modo coerente.
No dizer de Humberto Bergmann Ávila (Distinção entre princípios e regras e a redefinição do dever de proporcionalidade. Revista de direito administrativo. Rio de Janeiro, n. 215, p. 175) , o dever de proporcionalidade constitui-se um postulado normativo aplicativo decorrente da estrutura principal das normas e da atributividade do Direito e dependente do conflito de bens jurídicos materiais e do poder estruturador da relação meio-fim, cuja função é estabelecer uma medida entre bens jurídicos concretamente correlacionados.
Para Juarez Freitas (O controle dos atos administrativos e os princípios fundamentais. São Paulo: Malheiros) , 'o princípio da proporcionalidade quer significar que o Estado não deve agir com demasia, tampouco de modo insuficiente na consecução dos seus objetivos'.
Dessa feita, o princípio da proporcionalidade constitui meio adequado e apto instituído para a solução dos conflitos, possuindo, inclusive, relevante papel de concretizador dos direitos fundamentais ao controlar as atividades restritivas a esses direitos e impedir a violação do texto constitucional, vedando a aniquilação de direitos fundamentais sem qualquer reserva de restrição autorizada pela Constituição Federal.
Ao se analisar um caso concreto, o princípio da proporcionalidade deve visar o respeito e a proteção da dignidade humana. Logo, deve-se observar o referido princípio sob o aspecto da proteção e como limitador de liberdade de atuação do legislador em eleger condições que ferirão o princípio da dignidade da pessoa humana.
Para Suzana de Toledo Barros (O princípio da proporcionalidade e o controle de constitucionalidade das leis restritivas de direitos fundamentais. Brasília: Brasília jurídica) 
'A expressão proporcionalidade tem um sentido literal limitado, pois a representação mental que lhe corresponde é a de equilíbrio: há nela, a ideia implícita de relação harmônica entre duas grandezas. Mas a proporcionalidade em sentido amplo é mais do que isso, pois envolve também considerações sobre a adequação entre meios e fins e a utilidade de um ato para a proteção de um determinado direito. A sua utilização esbarra no inconveniente de ter-se de distinguir a proporcionalidade em sentido estrito da proporcionalidade tomada em sentido lato e que designa o princípio constitucional.'
Por sua vez, J. J. Gomes Canotilho (Fundamentos da Constituição. Coimbra: Coimbra, 1991, p. 134) menciona que a consagração expressa do princípio da proporcionalidade 'proíbe nomeadamente as restrições desnecessárias, inaptas ou excessivas de direitos fundamentais. (...) os direitos fundamentais só podem ser restringidos quando tal se torne indispensável, e no mínimo necessário, para salvaguardar outros direitos ou interesses constitucionalmente protegidos.'
É certo que os meios conducentes à consecução das finalidades, quando exorbitantes, superam a proporcionalidade, porquanto medidas imoderadas em confronto com o resultado almejado.
Sergio Gilberto Porto (Cidadania Processual e Relativização da Coisa Julgada. Revista Síntese de Direito Civil e Processo Civil, Porto Alegre, n. 22, ano 4, p. 6, mar.-abr.2003) esclarece:
'Nesta medida, o princípio da proporcionalidade (...) tem por escopo - como sua designação deixa antever - a vontade de evitar resultados desproporcionais e injustos, baseado em valores fundamentais conflitantes, ou seja, o reconhecimento e a aplicação do princípio permite vislumbrar a circunstância de que o propósito constitucional de proteger determinados valores fundamentais deve ceder quando a observância intransigente de tal orientação importar na violação de outro direito fundamental ainda mais valorado.'
Enfim, a essência e destinação do princípio da proporcionalidade é de preservar os direitos fundamentais.
Ainda, assevera-se que a finalidade do princípio da proporcionalidade é verificar se um ato legislativo, que afeta, restringe ou limita um direito fundamental, mostra-se adequado, necessário e proporcional.
Em suma, o exame de proporcionalidade é um limite a intervenções nos direitos fundamentais contrárias à Constituição ou nela não justificadas. O legislador está vinculado à Constituição e deverá respeitar os direitos fundamentais.
Incumbe, assim, ao Poder Judiciário 'avaliar a avaliação' feita pelo poder Legislativo, ponderando se houve uma avaliação objetiva e sustentável da questão, haja vista ser o princípio da proporcionalidade um parâmetro de valoração dos atos do poder público, sendo imperioso aferir se eles estão informados pelo valor superior inerente a todo ordenamento jurídico: a justiça.
Acerca do princípio da razoabilidade, leciona Valeschka e Silva Braga (Princípios da Proporcionalidade & da Razoabilidade. Curitiba: Juruá Editora, 2004, p.49 e 66) :
'A idéia da Razoabilidade remete a vários significados. Ela possui importante papel no ordenamento jurídico, pois serve para: afastar leis e atos normativos irrazoáveis e fornecer elementos de exclusão do momento, do meio de atuação, da dispensa de tratamento igual ou desigual (conforme a situação) ou da finalidade não compatível com o sendo comum.
Consiste, pois, essa cláusula material em: 1) identificação da razão de ser da medida; e 2) repressão do poder público, impedindo-lhe de interferir desarrazoadamente em direitos e liberdades pública, tornando-se importante remédio contra a invasão arbitrária das autoridades administrativa, judiciária e legislativa na esfera individual dos cidadãos.
A razoabilidade, portanto, serve como importante critério interpretativo e limitativos das atividades estatais.'"
Salienta-se, ainda, que a ponderação é o método de interpretação inerente à própria proporcionalidade, já que para a mensuração de necessidade e proporcionalidade em sentido estrito, necessário se faz a atribuição de uma dimensão de importância a valores que se imbricam.
Ademais a Convenção Européia e a Corte Européia dos Direitos Humanos elevaram a proporcionalidade à categoria de princípio geral de direito, e no Brasil a positivação constitucional do "devido processo legal" (art. 5º, LIV) e a inserção desse princípio na Lei n. 9.784/99 (Lei do Processo Adminsitrativo - art. 2º, parágrafo único) realçam a suma importância em nosso ordenamento jurídico.
Nesse compasso, o Supremo Tribunal Federal tem utilizado o crivo da proporcionalidade em alguns de seus julgados, sendo emblemática a apreciação da Adin n. 855-2/PR, em 19932, em que esse princípio foi plenamente aplicado.
Por seu turno alinhado com essa tendência, o Tribunal de Contas da União -TCU - vem adotando, em algumas ocasiões, esse critério de aferição da justeza de atos administrativos, para considerálos válidos ou não, e de igual modo a Corte de Contas da Itália - Corte dei Conti da Itália (órgão equivalente ao TCU-Brasil) , tem aplicado em suas decisões o princípio da proporcionalidade.
Desta forma, há que se ponderar, ante o caso concreto em tela, para que se faça a justiça, nas implicações da decisão consubstanciada na decisão vergastada, posto que, além do julgamento pela irregularidade das contas, e a cominação de multa.
Assim, além do evidente excesso em se onerar um OS ACIONADOS, causando nefastas consequências aos mesmos, a aludida decisão fere cabalmente os princípios da razoabilidade e da proporcionalidade, tendo em vista o excesso de onerosidade e formalismo exacerbado.
Foi identificado que o Ministério da Saúde procedeu a uma Auditoria sob Nº 16.052, cujo objeto principal se coincide com o objeto da presente Tomada de Contas Especial, inclusive sendo fruto da mesma denúncia que culminou nos presentes autos, senão vejamos:
Segundo consta no documento que segue em Anexo, foi aberto o processo SEI/MS nº 25022.005645/2016-87, em que após a apuração da Auditoria, e a constatação dos pagamentos ao Centro Comunitário de Barra do Choça (BA) , referentes ao mesmo período, determinou que fosse ressarcido ao Fundo Municipal de Saúde, com recursos do Tesouro Municipal, os valores correspondentes aos pagamentos das referidas taxas de administração.
Em 03 de setembro de 2018, o Ministério da Saúde, através da Área de Análise de Processo de Proposição de Devolução de Recursos, encaminhou o ofício nº 190/2018/AAPDR/CGAUD/DENASUS/SGEP/MS, em que notificou a então Secretaria Municipal de Saúde, Leliane Oliveira de Almeida, sobre NOTIFICAÇÃO DE DEVOLUÇÃO - RELATÓRIO DE AUDITORIA Nº 16.052, conforme transcrevemos:
A Sua Senhoria a Senhora
Leliane Oliveira de Almeida
Secretária Municipal de Saúde
Secretaria Municipal de Saúde de Barra do Choça/BA
Processo nº . 25022.005645/2016-87
Avenida Getúlio Vargas, 648 - Centro
CEP: 45.120-000 - Barra do Choça/BA
Assunto: Notificação de devolução - Relatório de
Auditoria nº 16.052.
Senhora Secretária,
Encaminho cópia do Relatório da Auditoria nº 16.052 realizada no município de Barra do Choça/BA por este Departamento, ocasião em que foram detectadas impropriedades na aplicação de recursos do SUS, sob responsabilidade desse município. Dessa forma, venho conceder a essa Secretaria, representada por Vossa Senhoria, a oportunidade de promover a quitação do débito apurado ao Fundo Municipal de Saúde de Barra do Choça/BA , com recursos do Tesouro Municipal, os quais deverão ser utilizados dentro do objeto originalmente pactuado, em observância ao artigo 27 da Lei Complementar n. 141/2012, regulamentado pelo artigo 23 do Decreto nº 7.827/2012.
Por oportuno, informo que os dispositivos das Portarias de Consolidação nº 1/GM/MS, de 28 de setembro de 2017, e nº 6/GM/MS, de 28 de setembro de 2017, que dispunham sobre o Termo de Ajuste Sanitário foram revogados pela Portaria nº 3.881/GM/MS, de 28/12/2017.
Assim, notifico essa Secretaria Municipal de Saúde para, no prazo de 15 (quinze) dias a contar da data do recebimento da presente notificação, devolver à conta bancária do próprio fundo de saúde, o montante de R$ 534.207,93 (Quinhentos e trinta e quatro mil, duzentos e sete reais e noventa e três centavos) , correspondente ao valor indicado no relatório, devidamente atualizado conforme demonstrativo de atualização de débito em anexo, de acordo com o inciso I do art. 27 da Lei Complementar n. 141 de 13/01/2012.
Notifico, ainda, que a não quitação do débito em questão no prazo anteriormente mencionado importará no subsequente envio do processo ao Fundo Nacional de Saúde - FNS visando à imediata instauração de Tomada de Contas Especial, a ser julgada pelo Tribunal de Contas da União - TCU, além da inscrição no Cadastro Informativo dos Créditos não Quitados de Órgãos e Entidades Federais - CADIN, em cumprimento ao disposto na IN - TCU nº . 71 de 28/11/2012, alterada por meio da IN-TCU nº 76 de 23/11/2016 e na Lei nº . 10.522 de 19/07/2002.
Informo que o processo terá continuidade independente de manifestação de Vossa Senhoria, a partir do vencimento do prazo estabelecido para o cumprimento da presente notificação.
Em caso de devolução, faz-se necessário encaminhar a cópia do comprovante de depósito à conta bancária do fundo local para este Departamento, para o e-mail: aapdr@saude.gov.br, fazendo referência ao número deste processo, deste Ofício e da Auditoria.
Cabe registrar que na situação de quitação do débito, este Departamento poderá promover, a posteriori, atividade com o escopo de esquadrinhar se houve a correta aplicação desses recursos, a fim de verificar se foi dado cumprimento ao objetivo do repasse, conforme item 6 do Acórdão 1072/2017-TCU-Plenário.
Ademais, insta salientar que o gestor local do SUS, independentemente de mudança de gestão, é responsável pela prestação de contas dos recursos destinados a apoiar as ações de saúde, conforme Súmula 230 do Tribunal de Contas da União - TCU, a qual aborda a questão da corresponsabilidade legalmente prevista entre os gestores, conforme abaixo transcrito:
"SÚMULA 230
Compete ao prefeito sucessor apresentar as contas referentes aos recursos federais recebidos por seu antecessor, quando este não tiver feito ou, na impossibilidade de fazê-lo, adotar as medidas legais visando ao resguardo do patrimônio público com a instauração da competente Tomada de Contas Especial, sob pena de co-responsabilidade".
Por fim, ressalto que a fase de apresentação de justificativas com o fito de alterar o resultado da auditoria, não obstante lhe ter sido outorgado prazo para justificar as não conformidades constatadas, já foi esgotada, sendo que a fase atual refere-se única e exclusivamente ao procedimento de recomposição de valores à conta do fundo de saúde beneficiário.
Este Departamento encontra-se à disposição para prestar esclarecimentos e informações, podendo ser contatado no endereço SRTVN 701 Lote D, Edifício PO700, 5º andar, Brasília/DF, CEP: 70719-040, ou pelo e-mail: auditoria@saude.gov.br.
Atenciosamente,
Breno Leite Soares
Diretor do Departamento Nacional de Auditoria do SUS
DENASUS
Na data de 06 dezembro de 2018, o Município de Barra do Choça (BA) , através da Secretária Municipal de Saúde, encaminhou o ofício 226/2018, endereçado à Senhora Marta Batista Araújo, onde apresenta a planilha e os comprovantes do cumprimento da devolução:
Dessa forma, fica demonstrado que existia um processo em tramitação SEI/MS nº 25022.005645/2016-87, sobre o mesmo objeto tratado na Tomada de Contas Especial, sendo que já havia transitado em julgado, com determinação de ressarcimento ao Fundo Municipal de Saúde dos valores pagos a título de Taxa de Administração, devolução essa com recursos do próprio Tesouro Municipal, o que foi devidamente cumprido pela gestão da época, descaracterizando assim, quaisquer outras proposituras de devolução, com o nítido objetivo de não ocorrer o "bis in idem".
Assim sendo, em prestígio a busca da verdade real é necessário que essa Corte analise os comprovantes de ressarcimento em anexo, e expurge as sanções de ressarcimento e multas, e ainda inclua o Município de Barra do Choça na lide, para evitar enriquecimento sem causa do ente.
D - DOS PEDIDOS
Isto Posto, restando demonstrado que o processo de Tomada de Contas Especial desrespeitou disposições constitucionais - art. 5º, LIV, LV da CRFB/88, e disposições do CPC, havendo omissões, contradições e obscuridades que necessitam serem sanadas - e que a decisão proferida no Acórdão 5320/2021-TCU-Primeira Câmara, fere os princípios da razoabilidade e da proporcionalidade, traduzindo-se em decisão injusta e irrazoável, em desprestígio aos princípios da proporcionalidade, da segurança jurídica;
Considerando que patenteadas estão as omissões, contradições e obscuridades no Acórdão embargado, espera o Embargante que seja recebido os presentes Embargos, e REQUER que esse Colendo Tribunal supra as omissões apontadas, e, por conseguinte, suprida as omissões, empreste-lhe efeitos infringentes, reformando o acórdão embargado e dando provimento ao recurso interposto, reconhecida a nulidade do julgado, seja pela ausência de fundamentação, seja pelo cerceamento de defesa, e ainda que seja assegurado ao embargante a devolução do prazo para apresentação das alegações de defesa, juntada de documentos e o que o contraditório ensejar.
Nestes termos,
Pede e espera deferimento."
É o relatório.

Jacson Costa Veiga (27517/OAB-BA) e Francisco Fabio Batista (908/OAB-BA), representando Izabel Sergio Sampaio; Guilherme Nelson Correa dos Santos (51242/OAB-DF) e Magno Israel Miranda Silva (26125/OAB-BA), representando Marco Antonio Oliveira; Jacson Costa Veiga (27517/OAB-BA) e Francisco Fabio Batista (908/OAB-BA), representando Centro Comunitário de Barra do Choca; Guilherme Nelson Correa dos Santos (51242/OAB-DF) e Magno Israel Miranda Silva (32.898/OAB-DF), representando Helia Silva Gomes de Almeida; Guilherme Nelson Correa dos Santos (51242/OAB-DF) e Magno Israel Miranda Silva (32.898/OAB-DF), representando Marlucia Teixeira Rocha; Guilherme Nelson Correa dos Santos (51242/OAB-DF) e Magno Israel Miranda Silva (32898/OAB-DF), representando Gislaine Dias Di Lauro; Guilherme Nelson Correa dos Santos (51242/OAB-DF) e Magno Israel Miranda Silva (32.898/OAB-DF), representando Claudinei Alves Leite; Guilherme Nelson Correa dos Santos (51242/OAB-DF) e Magno Israel Miranda Silva (32.898/OAB-DF), representando Paulo Barros da Silva; Guilherme Nelson Correa dos Santos (51242/OAB-DF) e Magno Israel Miranda Silva (32.898/OAB-DF), representando Nilda Gomes de Oliveira; Jacson Costa Veiga (27517/OAB-BA) e Francisco Fabio Batista (908/OAB-BA), representando Edvania Mendes de Lima; Magno Israel Miranda Silva (32.898/OAB-DF), representando Jorge Amorim de Almeida; Magno Israel Miranda Silva (32.898/OAB-DF), representando Martha de Oliveira Filadelfo Andrade; Magno Israel Miranda Silva (32.898/OAB-DF), representando Erildes Ramos dos Santos; Guilherme Nelson Correa dos Santos (51242/OAB-DF) e Magno Israel Miranda Silva (32.898/OAB-DF), representando Mário Sérgio Cortes Amorim.

Procurador Marinus Eduardo De Vries Marsico.

TOMADA DE CONTAS ESPECIAL. TERMOS DE PARCERIA. RECURSOS DO FUNDO NACIONAL DE SAÚDE. PAGAMENTO IRREGULAR DE TAXA DE ADMINISTRAÇÃO. CITAÇÃO. AUDIÊNCIA. DÉBITO. MULTAS. CIÊNCIA. EMBARGOS DE DECLARAÇÃO. CONHECIMENTO. AUSÊNCIA DOS VÍCIOS APONTADOS. REJEIÇÃO. CIÊNCIA.

TOMADA DE CONTAS ESPECIAL (TCE)

Secretaria de Controle Externo de Tomada de Contas Especial (SecexTCE).

Cuidam os autos de tomada de contas especial instaurada em cumprimento à determinação prolatada no item 9.1.4 do Acórdão 1852/2015-TCU-Plenário (TC Processo 020.173/2014-8) para quantificação do débito e identificação dos responsáveis referentes aos Termos de Parceria (TP) 23/2011, 24/2011, 25/2011 e 26/2011, firmados entre o município de Barra do Choça/BA e o Centro Comunitário de Barra do Choça (CCBC) .
2.	Por meio do Acórdão 5320/2021-TCU-Primeira Câmara, este Tribunal decidiu:
"9.1. julgar irregulares, com fundamento nos arts. 1º, inciso I, 16, inciso III, alíneas "b" e "c", § 2º, da Lei 8.443/1992 c/c os arts. 19 e 23, inciso III, da mesma lei, e com os arts. 1º, inciso I, 209, incisos II e III, § 5º, 210 e 214, inciso III, do Regimento Interno, as contas do Centro Comunitário de Barra do Choça (CNPJ 13.273.909/0001-65) , das Sras. Edvânia Mendes de Lima (CPF 218.867.548-70) , Izabel Sérgio Sampaio (CPF 962.855.245-72) , Gislaine Dias Di Lauro (CPF 003.579.695-29) , Marlúcia Teixeira Rocha (CPF 014.964.235-00) e Hélia Silva Gomes de Almeida (CPF 018.247.305-86) e dos Srs. Mário Sérgio Cortes Amorim (CPF 573.099.655-15) , Claudinei Alves Leite (CPF 379.490.635-72) , Marco Antônio Oliveira (CPF 444.822.485-68) e Paulo Barros da Silva (CPF 401.578.735-87) , e condená-los solidariamente ao pagamento das quantias a seguir especificadas, com a fixação do prazo de quinze dias, a contar das notificações, para comprovarem, perante o Tribunal (art. 214, inciso III, alínea "a", do Regimento Interno) , o recolhimento das dívidas aos cofres do Fundo Nacional de Saúde, atualizadas monetariamente e acrescidas dos juros de mora, calculados a partir das datas discriminadas até a data dos recolhimentos, na forma prevista na legislação em vigor:
Dívida 1 - Responsáveis solidários: Centro Comunitário de Barra do Choça, Edvânia Mendes de Lima, Claudinei Alves Leite, Nilda Gomes de Oliveira e Mário Sérgio Cortes Amorim 
	VALOR ORIGINAL (R$) 
	DATA DA OCORRÊNCIA

	1.532,94
	17/1/2012

	546,85
	17/1/2012

	1.514,55
	24/2/2012

	1.571,47
	19/3/2012

	527,68
	14/2/2012

	497,17
	19/3/2012

	178,76
	14/2/2012

	178,76
	19/3/2012

Dívida 2 - Responsáveis solidários: Centro Comunitário de Barra do Choça, Edvânia Mendes de Lima, Paulo Barros da Silva, Nilda Gomes de Oliveira e Gislaine Dias Di Lauro
	VALOR ORIGINAL (R$) 
	DATA DA OCORRÊNCIA

	7.932,08
	11/3/2015

	7.816,18
	22/4/2015

	8.012,14
	18/6/2015

	1.997,71
	13/4/2015

	1.963,51
	12/5/2015

	1.767,75
	17/6/2015

	386,86
	11/3/2015

Dívida 3 - Responsáveis solidários: Centro Comunitário de Barra do Choça, Izabel Sérgio Sampaio, Paulo Barros da Silva, Nilda Gomes de Oliveira e Gislaine Dias Di Lauro
	VALOR ORIGINAL (R$) 
	DATA DA OCORRÊNCIA

	1.871,99
	12/11/2015

	2.233,85
	22/12/2015

	1.782,75
	12/8/2015

	1.787,75
	16/9/2015

	1.754,87
	15/10/2015

Dívida 4 - Responsáveis solidários: Centro Comunitário de Barra do Choça, Edvânia Mendes de Lima, Paulo Barros da Silva, Nilda Gomes de Oliveira e Mário Sérgio Cortes Amorim
	VALOR ORIGINAL (R$) 
	DATA DA OCORRÊNCIA

	1.318,65
	19/8/2011

	1.575,33
	17/10/2011

	1.621,89
	21/11/2011

	1.644,36
	20/12/2011

	79,23
	15/8/2011

	89,39
	23/9/2011

	178,76
	27/10/2011

	178,76
	21/12/2011

	178,76
	17/1/2012

	338,93
	21/6/2012

	338,93
	14/9/2012

	472,64
	17/8/2011

	524,07
	11/10/2011

	518,86
	11/11/2011

	518,86
	15/12/2011

	2.444,05
	12/6/2012

Dívida 5 - Responsáveis solidários: Centro Comunitário de Barra do Choça, Edvânia Mendes de Lima, Paulo Barros da Silva, Nilda Gomes de Oliveira e Marlúcia Teixeira Rocha
	VALOR ORIGINAL (R$) 
	DATA DA OCORRÊNCIA

	313,56
	15/5/2013

	609,16
	15/4/2014

	349,58
	10/6/2014

	349,58
	14/7/2014

	349,58
	15/8/2014

	2.357,76
	14/3/2013

	2.246,67
	13/6/2013

	3.610,42
	26/8/2013

	1.732,44
	15/4/2014

	2.428,46
	10/6/2014

	8.515,02
	17/9/2014

	8.502,02
	10/10/2014

	8.633,50
	19/11/2014

	8.658,60
	17/12/2014

	8.459,55
	15/1/2015

	8.891,86
	20/2/2015

	349,58
	12/9/2014

	349,58
	9/10/2014

	365,58
	13/11/2014

	365,58
	17/12/2014

	365,58
	15/1/2015

	386,86
	12/2/2015

	2.160,31
	12/9/2014

	2.035,83
	13/10/2014

	2.029,83
	17/12/2014

	2.029,83
	20/1/2015

	2.003,51
	12/2/2015

	2.003,51
	9/3/2015

Dívida 6 - Responsáveis solidários: Centro Comunitário de Barra do Choça, Edvânia Mendes de Lima, Paulo Barros da Silva, Hélia Silva Gomes de Almeida e Marlúcia Teixeira Rocha
	VALOR ORIGINAL (R$) 
	DATA DA OCORRÊNCIA

	636,16
	20/3/2014

	368,66
	12/7/2013

	3.372,51
	12/7/2013

	1.770,44
	20/3/2014

9.2. aplicar aos responsáveis a seguir indicados, individualmente, multa nos valores discriminados, com fulcro no art. 57 da Lei 8.443/1992 c/c o art. 267 do Regimento Interno, com a fixação do prazo de quinze dias, a contar das notificações, para comprovarem, perante o Tribunal (art. 214, inciso III, alínea "a", do Regimento Interno) , o recolhimento das dívidas aos cofres do Tesouro Nacional, atualizadas monetariamente desde a presente data até a dos efetivos recolhimentos, se forem pagas após o vencimento, na forma da legislação em vigor:
	Responsável
	Valor da multa (R$) 

	Claudinei Alves Leite
	2.300,00

	Marco Antônio Oliveira
	2.300,00

	Paulo Barros da Silva
	41.400,00

	Nilda Gomes de Oliveira
	41.700,00

	Hélia Silva Gomes de Almeida
	2.000,00

	Mário Sérgio Cortes Amorim
	6.500,00

	Marlúcia Teixeira Rocha
	26.000,00

	Gislaine Dias Di Lauro
	11.200,00

	Centro Comunitário Barra do Choça - CCBC
	43.700,00

	Izabel Sérgio Sampaio
	2.600,00

	Edvânia Mendes de Lima
	38.800,00

9.3. aplicar ao Sr. Mário Sérgio Cortes Amorim (CPF 573.099.655-15) , com fulcro no art. 58, inciso I, da Lei 8.443/1992 c/c o art. 268, inciso I, do Regimento Interno, multa no valor de R$ 10.000,00 (dez mil reais) , fixando-lhe o prazo de 15 (quinze) dias, a contar da notificação, para comprovar, perante o Tribunal (art. 214, inciso III, alínea "a", do Regimento Interno) , o recolhimento da dívida aos cofres do Tesouro Nacional, atualizada monetariamente desde a presente data até a do efetivo recolhimento, se for paga após o vencimento, na forma da legislação em vigor;
9.4. autorizar, desde logo, nos termos do art. 28, inciso II, da Lei 8.443/1992, a cobrança judicial das dívidas, caso não atendidas as notificações;
9.5. autorizar, caso seja de interesse dos responsáveis, o pagamento das dívidas em até 36 parcelas mensais e consecutivas, nos termos do art. 26 da Lei 8.443/1992 c/c o art. 217 do Regimento Interno, fixando-lhes o prazo de quinze dias, a contar do recebimento da notificação, para comprovarem perante o Tribunal o recolhimento da primeira parcela, e de trinta dias, a contar da parcela anterior, para comprovarem os recolhimentos das demais parcelas, devendo incidir sobre cada valor mensal, atualizado monetariamente, os juros de mora devidos, na forma prevista na legislação em vigor; e
9.6. dar ciência desta deliberação aos responsáveis e ao Procurador-Chefe da Procuradoria da República na Bahia, nos termos do § 3º do art. 16 da Lei 8.443/1992 c/c o § 7º do art. 209 do Regimento Interno do TCU, para adoção das medidas cabíveis."
3.	Conforme consignado no voto condutor da decisão, a condenação em débito dos responsáveis decorreu dos pagamentos irregulares de taxa de administração, que se deram por mera liberalidade por parte do ente municipal, já que essas despesas não constavam do plano de trabalho. O Sr. Mário Sérgio Cortes Amorim também foi apenado com a multa do art. 58, inciso I, da Lei 8.443/1992, em razão da fragilidade na fiscalização dos termos de parcerias e da contratação irregular do Centro Comunitário de Barra do Choça (CCBC) para intermediação de mão de obra.
II
4.	Nesta oportunidade, aprecio embargos de declaração opostos pelos responsáveis à citada deliberação.
5.	Os embargantes alegam, em síntese, que na decisão embargada haveria omissão quanto:
 (i) à aplicação da teoria dos frutos da árvore envenenada;
 (ii) aos marcos temporais da prescrição;
 (iii) à individualização das condutas dos responsáveis; e
 (iv) à violação dos princípios da razoabilidade e da proporcionalidade.
III
6.	Preliminarmente, observo que os presentes embargos de declaração preenchem os requisitos de admissibilidade previstos no art. 34, caput e § 1º, da Lei 8.443/1992, razão pela qual entendo que devam ser conhecidos.
7.	Quanto ao mérito, registro que a deliberação recorrida não padece dos vícios de omissão apontados pelos embargantes.
8.	No que diz respeito a uma possível omissão quanto à aplicação da teoria dos frutos da árvore envenenada, o que se observa é que, conforme os próprios embargantes apontaram em suas alegações de defesa (peça 164) , ela deveria ser invocada "uma vez que a auditoria foi deflagrada com violação de preceitos constitucionais".
9.	Ora, a violação aduzida pelos embargantes diz respeito a um alegado cerceamento de defesa, tema que foi tratado na instrução da unidade técnica e no voto da decisão embargada:
"17. A alegação de cerceamento de defesa, em razão de os responsáveis, supostamente, não terem sido comunicados da instauração da TCE, não merece prosperar. Conforme esclareceu a unidade técnica, o momento oportuno para que os responsáveis exerçam o direito à ampla defesa e ao contraditório é exatamente por ocasião do atendimento às notificações desta Corte de Contas. Dessa forma, examinadas as manifestações dos responsáveis nesta oportunidade, não há que se falar em cerceamento de defesa."
10.	Dessa forma, verifico que não há a omissão apontada.
11.	Da mesma forma, a alegação de que haveria omissão quanto aos marcos temporais da prescrição não merece prosperar. A questão da prescrição, tanto da pretensão punitiva, quanto da ressarcitória, também foi examinada na instrução da unidade técnica e no voto condutor da deliberação:
"22. Observa-se não ter ocorrido a prescrição da pretensão punitiva por parte do TCU que, nos termos do entendimento firmado no Acórdão 1441/2016-TCU-Plenário, rel. Ministro Benjamin Zymler, subordina-se ao prazo geral de prescrição indicado no art. 205 do Código Civil, qual seja, dez anos contados a partir da data de ocorrência da irregularidade sancionada, nos termos do art. 189 do Código Civil. As irregularidades discutidas nesta TCE ocorreram nos exercícios de 2011 a 2015, portanto há menos de dez anos. Além disso, houve a interrupção do prazo prescricional, em 6/11/2018, motivada pelo despacho ministerial que determinou as citações e audiências (peça 61) " (peça 181) ;
"16. Preliminarmente, no que concerne à prescrição ressarcitória, destaco que a jurisprudência da Corte de Contas, consolidada na Súmula 282 do TCU, aponta, com fundamento no art. 37, § 5º, da Constituição Federal, que as ações de ressarcimento movidas pelo Estado contra os agentes causadores de danos ao erário são imprescritíveis. Dessa forma, o argumento de que esta Corte deveria observar o prazo geral de prescrição administrativa, em compatibilidade com as disposições do art. 23 da Lei de Improbidade Administrativa, a Lei 8.429/1992, não deve ser acolhido."  (peça 187) .
12.	Assim, reputo não haver omissão a ser corrigida na decisão recorrida.
13.	Saliento que não desconheço a decisão proferida pelo STF no Recurso Extraordinário 636.886/AL. Contudo, este Tribunal tem entendido que ainda não é viável a imediata aplicação da nova decisão da Suprema Corte com o mínimo de segurança.
14.	 Ademais, mesmo após a apreciação, pelo STF, dos embargos de declaração no bojo do Recurso Extraordinário 636.886/AL, esta Corte de Contas tem se guiado pelo entendimento de que a tese de que "é prescritível a pretensão de ressarcimento ao erário fundada em acórdão de Tribunal de Contas" (Tema 899) diz respeito à fase de execução judicial de deliberação do Tribunal de Contas. Tanto assim que, para resolver o caso concreto em que foi delineada, foi necessária a utilização da Lei 6.830/1980 (Lei de Execuções Fiscais) , diploma legal evidentemente inaplicável à fase que antecede a formação do título executivo extrajudicial, caracterizada pela atuação do órgão de controle externo até a prolação do acórdão.
15.	Assim, em precedentes recentes, este Tribunal tem decidido que continua hígido o posicionamento fixado pelo STF, em 2008, no Mandado de Segurança - MS 26.210, oportunidade em que foi fixada a tese da imprescritibilidade das ações de ressarcimento ao erário, e a Súmula TCU 282, cujo conteúdo é no mesmo sentido.
16.	Dessa forma, tenho me alinhado à compreensão dos meus pares pela manutenção do entendimento consolidado pelo TCU no sentido de considerar imprescritíveis as ações de ressarcimento ao erário.
17.	No que concerne às condutas dos responsáveis, esclareço que foram devidamente discriminadas na matriz de responsabilização (peça 58, p. 21 e 22) e nas comunicações que lhes foram endereçadas. Ademais, na defesa apresentada, limitaram-se a alegar questões processuais e o não pagamento de taxa de administração, não trazendo questões subjetivas que merecessem uma análise a respeito das responsabilizações. Assim, não assiste razão aos embargantes sobre essa possível omissão.
18.	Por fim, os embargantes discorrem sobre os princípios da razoabilidade e da proporcionalidade, citam doutrina e jurisprudência sobre o tema, para então concluir:
"Desta forma, há que se ponderar, ante o caso concreto em tela, para que se faça a justiça, nas implicações da decisão consubstanciada na decisão vergastada, posto que, além do julgamento pela irregularidade das contas, e a cominação de multa.
Assim, além do evidente excesso em se onerar um OS ACIONADOS, causando nefastas consequências aos mesmos, a aludida decisão fere cabalmente os princípios da razoabilidade e da proporcionalidade, tendo em vista o excesso de onerosidade e formalismo exacerbado."
19.	Ora, ao contrário do que tentam defender os embargantes, a decisão buscou o ressarcimento do dano apurado. Quanto às multas aplicadas, seus valores foram calculados em cerca de 20% do débito apurado, ou seja, bem abaixo do limite de 100% previsto no art. 57 da Lei 8.443/1992. Verifico, assim, que não há excesso nas condenações que foram impostas aos responsáveis que pudesse caracterizar uma violação aos princípios da razoabilidade e da proporcionalidade.
20.	Por fim, os embargantes noticiam que no dia 6 de dezembro de 2018, a Secretária Municipal de Saúde do Município de Barra do Choça (BA) teria encaminhado ao Ministério da Saúde o Ofício 226/2018, por meio do qual apresenta "[...] planilha com valores e datas das transferências realizadas entre as contas da Prefeitura Municipal de Barra do Choça e Fundo Municipal de Saúde, referente a notificação de devolução de recursos do relatório de auditoria nº 16.052".
21.	Ocorre que no citado relatório (peça 224) está consignado que seu escopo se restringiu ao Termo de Parceria 023/2011, não tendo sido apurados eventuais débitos dos outros ajustes objetos desta tomada de contas especial, como se observa no seguinte trecho do documento:
"Diante do grande número de Termos de Parceria assinados, seus valores, vigências, prorrogações e da complexidade envolvida na análise documental de cada um desses Termos, a Equipe optou por auditar apenas o TP 023/2011 por apresentar o maior valor global e, no caso da identificação de possíveis irregularidades relacionadas aos demais Termos, sugerir novas auditorias específicas."  (grifamos) 
22.	Além disso, fora o fato de as transferências mencionadas terem sido feitas pelo ente federado, que não consta como responsável nos autos, não há comprovação de que, efetivamente, os recursos tenham sido creditados na conta do Fundo Nacional de Saúde.
23.	Sendo assim, cabe rejeitar os presentes embargos, ante à inexistência das omissões no Acórdão 5320/2021-TCU-Primeira Câmara.
	Ante todo o exposto, VOTO por que seja adotada a deliberação que ora submeto a este Colegiado.
TCU, Sala das Sessões, em 20 de setembro de 2022.
BENJAMIN ZYMLER 
Relator